【裁判字號】    99,消債抗,13
【裁判日期】    990816
【裁判案由】    聲請更生程序
【裁判全文】
臺灣澎湖地方法院民事裁定            99年度消債抗字第13號
抗  告  人  台新國際商業銀行股份有限公司
即  債權人
法定代理人  甲○○
抗  告  人  永豐商業銀行股份有限公司
即  債權人
法定代理人  乙○○
相  對  人  丙○○
即  債務人
上列抗告人因聲請更生事件，對於中華民國99年3月16日本院98
年度執消債更字第21號裁定提起抗告，本院裁定如下：
    主  文
原裁定廢棄。
抗告程序費用由相對人負擔。
    理  由
一、按關於更生或清算之程序，除本條例別有規定外，準用民事
    訴訟法之規定，消費者債務清理條例第15條定有明文。次按
    債務人有薪資、執行業務所得或其他固定收入，法院認更生
    方案之條件公允者，得不經債權人會議可決，逕依債務人之
    聲請或依職權以裁定認可更生方案，消費者債務清理條例第
    64條第1 項定有明文。而消費者債務清理條例之制定，乃為
    使負債務之消費者得依本條例所定程序清理其債務，保障債
    權人之公平受償，以謀求消費者經濟生活之更生，故除有本
    條例第63條第1項、第64條第2項所定之情形外，法院得斟酌
    裁量認可更生方案。
二、本件抗告意旨略以：
  (一)台新國際商業銀行股份有限公司：
    原更生方案認債務人每月所得為新台幣（下同）45,000元，
    而債務人所提每月支出高達43,000元，債務人自提收入扣除
    支出尚不足負擔每月5,000元之更生還款金額，更生方案並
    無履行可能，依消費者債務清理條例第63條第1項第8款，應
    不予認可。又依內政部公布之98年度台灣省每月每人最低生
    活標準金額為9,829元，以此計算債務人與配偶共同扶養3名
    子女之必要生活費用應為24,573元（9,829+9,829*3/2=24,
    573），債務人應於更生方案履行期間以此標準為基礎認列
    其支出，故原更生方案月償金額實屬過低，為此請求廢棄原
    裁定等語。
  (二)永豐商業銀行股份有限公司：
    1.債務人除配偶黃秀蜂外，尚有3名子女，分別為許芳菱（
      28歲）、許文榮（27歲）、許芳梅（22歲），3人皆已成
      年。而債務人配偶黃秀蜂自營冷飲店，月收入約36,000元
      ，扣除房貸23,169元及經營成本後，收支平衡，由此可知
      ，債務人之配偶及其子女均有謀生能力，無須債務人扶養
      ，故債務人每月支出扶養費7,000 元應予剔除。又債務人
      所列膳食費每月高達20,000元，超出一般人水準，債務人
      甚至另列敬老支出每月3,000 元，其用途、對象均未說明
      ，故認債務人所列支出過於浮濫。
    2.債務人名下尚有坐落於澎湖縣白沙鎮鎮○段28-1號土地乙
      筆，其上並有未保存建物乙幢，上開土地、建物並無設定
      抵押權予第三人。據本院96年度執字第322號詢價通知，
      上開土地、建物之價值，分別為77,000元、123,960元。
      苟債務人能以變價清償之方式清償其所有之有擔保債務，
      則應容有餘款可供再予清償無擔保之債務，則其所提出之
      更生方案清償成數即應予提高。
    3.債務人每月生活支出應以內政部社會司98年度台灣省最低
      生活費9,660元為上限，以債務人每月收入45,000元，扣
      除房租10,000元及每月生活費9,660元，每月尚餘25,340
      元可供償還，原裁定認可之更生方案僅月償5,000元，二
      者金額差距過大，無法保障債權人利益及公平受償機會，
      為此請求廢棄原裁定等語。
三、經查：
  (一)原裁定固認相對人每月收入約45,000元，須支付店租及水電
    成本、與配偶共同負擔房貸及一家四口之生活支出，認所提
    之更生方案：每1月為1期，每期清償5,000元，清償期為8年
    ，共96期，總清償金額480,000元，清償成數21.75 %，其條
    件應屬公允、適當、可行，且無同條例第63條所定不應認可
    之消極事由存在，故認可該更生方案。
  (二)惟依債務人97年11月24日所提聲請更生狀內之財產及收入狀
    況說明書，其平均月收入為45,000元，平均每月支出則為
    40,000元，嗣於98年3月31日本院調查時則稱伊開西服店，
    月收入約2萬多元，店的租金是1萬元，營業額大約也是2萬
    多元等語（見本院97年度消債更字第58號卷，頁9~10、91）
    。於開始更生程序後所提之陳報狀，竟稱其每月營收約
    50,000元，月支出部分則多列給付雙親3,000元，而其出具
    之固定收入證明書復稱其平均月收入為45,000元（見本院98
    年度執消債更字第21號卷，頁68~70、94），則相對人之每
    月收入，是否如原裁定所認為45,000元，及給付雙親扶養費
    部分為何於開始更生程序後始列入，即非無疑而有再予詳查
    之必要。
  (三)另依相對人所提之財產及收入狀況說明書，相對人所列每月
    支出中，有其配偶及3名子女每人每月4,000元之扶養費，然
    相對人3名子女許芳菱、許文榮、許芳梅分別為68年（30歲
    ）、69年（29歲）、74年出生（25歲），皆已成年，有戶籍
    謄本在卷可稽（見本院97年度消債更字第58號卷，頁23），
    客觀上當有相當謀生能力，並無受相對人扶養之必要。而相
    對人之子許文榮名下有一福特六和車輛，此有許文榮全國財
    產稅總歸戶財產查詢清單在卷可稽（見本院97年度消債更字
    第58號卷，頁19），且相對人於本院調查時稱伊與配偶、兩
    個小孩同住，另一個小孩在台北工作；因小孩上班載貨需要
    所購買，該車輛是小孩在繳貸款的等語（見本院97年度消債
    更字第58號卷，91~92 頁），足見許文榮現有工作，既能獨
    自繳納車貸，應認許文榮有獨立經濟能力，毋須相對人扶養
    ，另2名子女，既皆已成年，其中1名子女在台北工作，亦應
    皆認毋須相對人扶養。又依相對人97年12月29日所提陳報狀
    所示，其配偶經營冷飲店，每月營收約36,000元，扣除成本
    、水電及房屋貸款後，收支平衡（見本院97年度消債更字第
    58號卷，頁68），而其配偶亦有座落於澎湖縣馬公巿之不動
    產及投資等資產，有相對人配偶黃秀蜂之全國財產稅總歸戶
    財產查詢清單在卷可參（見本院97年度消債更字第58號卷，
    頁17），顯見相對人配偶有謀生能力，且有上開資產自可處
    分以維持生活，亦無受債務人扶養之必要。故若相對人每月
    收入為45,000元，再依99年台灣省最低生活標準費用每人每
    月9,829元為標準計算，則相對人每月支出加計房租10,000
    元後，尚餘25,171元可資運用，然原裁定認可之更生方案僅
    月償5,000元，尚難認條件公允。
四、綜上所述，本件債務人之實際收支狀況如何，是否有支出扶
    養費之必要，非但影響債務人之還款金額與成數，更攸關債
    務人是否有盡最大努力還款之誠意，自有詳加調查之必要。
    原審未察及此，逕認相對人所提更生方案之條件公允而予以
    認可，尚有未合。抗告意旨指摘原裁定不當，求為廢棄，為
    有理由，爰將原裁定廢棄，發回本院民事庭更為裁定。
五、據上論結，本件抗告為有理由，依消費者債務清理條例第11
    條第2項、第15條，民事訴訟法第495條之1第1項、第449 條
    第1項、第95條、第78條，裁定如主文。
中    華    民    國    99    年    8     月    16    日
                  民事庭  審判長法  官  管安露
                                法  官  李宛玲
                                法  官  陳順輝
以上正本係照原本作成。
本裁定不得再抗告。
中    華    民    國    99    年    8     月    16    日
                                書記官  王耀煌

司法院資訊處製作；財團法人民間司法改革基金會備份。
